【裁判字號】    92,再易,71
【裁判日期】    921111
【裁判案由】    再審之訴
【裁判全文】
臺灣臺北地方法院民事判決                          九十二年度再易字第七一號
    原      告  乙○○
    被      告  甲○○
當事人間請求再審之訴事件，再審原告對於中華民國九十二年六月三十日確定判決提
起再審之訴，本院判決如下：
    主  文
再審之訴駁回。
再審訴訟費用由再審原告負擔。
    事實及理由
一、本件再審原告提起本件再審之訴主張：系爭支票係由再審原告委由其子廖冠豪向
    再審被告借款所開立，惟再審被告僅交付借款五十一萬元。本件與鈞院九十一年
    度簡上字第三四○號民事判決相關，兩案之借貸金額均由廖冠豪負責經收轉交及
    負責電匯清償。廖冠豪於該案中已經證明與再審被告間已無任何金錢糾葛，其以
    廖冠豪名義匯款予再審被告帳戶內之金錢，均係用於清償該支票之借款，並於八
    十九年至九十年間陸續還款而清償完畢，雖再審被告稱廖冠豪所清償之款項係用
    於清償自己所欠部分，惟此為廖冠豪所否認，證人王士郎亦證稱廖冠豪所借款項
    均係為再審原告，足見廖冠豪並非以自己名義向再審被告借錢，而其所清償之款
    項，即係為再審原告清償債務。詎原審竟認為該匯款並非作為清償之用，倘此部
    份為真實，何以鈞院九十一年度簡上字第三四○號民事判決卻又認為該匯款係作
    為清償借款用？再審原告已經提出相當證據，詎原審竟未說明何以不採之理由，
    顯有漏未斟酌重要證物情事。再審原告於原審時曾多次聲請傳訊廖冠豪到場證明
    ，廖冠豪經通知後並未到場，原審竟未依法拘提之，對此重要證人原審未依法傳
    訊、拘提到案，顯有適用法規錯誤之處。再審原告既已於九十年一月十五日自銀
    行帳戶提領現款五十六萬元委由廖冠豪交付再審被告，連同前已清償電匯之款項
    ，再審原告早已清償積欠之借款，為此依民事訴訟法第四百九十六條第一項第十
    三款規定提起再審之訴云云。
二、按提起再審之訴，須原確定判決有民事訴訟法第四百九十六條、第四百九十七條
    或第四百九十八條所定之情形，始得為之，是以，下列諸項情形，即非得提起再
    審之訴之事項：(1)所謂適用法規顯有錯誤者，不包括漏未斟酌證據及認定事實錯
    誤之情形在內（參見最高法院六十三年台上第八八○號判例─民事訴訟法第四百
    九十六條）；(2)民事訴訟法第四百九十六條第一項第一款所謂適用法規顯有錯誤
    者，係指就事實審確定之事實，判斷其法律上之效果，適用法規，顯有錯誤而言
    。若事實審確定之事實有錯誤或因確定事實其證據之取捨不當或判決有不備理由
    之情形，要皆與適用法規顯有錯誤有間，不得據為再審理由（參見最高法院七十
    七年台再字第五四號判決）；(3)解釋意思表示原屬事實審法院之職權，原確定判
    決不過就事實審法院所確定之事實為法律上之判斷，事實審法院解釋意思表示，
    縱有不當，亦不生適用法規顯有錯誤問題（參見最高法院六十四年台再字第一四
    ○號判例）；(4)再審之訴顯無再審理由者，得不經言詞辯論，以判決駁回之，同
    法第五百零二條第二項定有明文。
三、經查，本件再審原告固主張本院九十一年度簡上字第三四九號確定判決「適用法
    規顯有錯誤」、「漏未斟酌重要證物」，因而提起本件再審訴訟云云，惟再審原
    告所主張之上開本院九十一年度簡上字第三四九號判決「適用法規顯有錯誤」、
    「漏未斟酌重要證物」一節，其於本件再審之訴所述理由中，主要指摘之事項乃
    其於原審中已經表明其所積欠之款項均已交由其子廖冠豪代為清償完畢，詎原審
    竟不認為廖冠豪有清償債務之行為，於傳喚廖冠豪到場作證，廖冠豪未到之情形
    下，復不拘提該證人，且未說明不採認上開證據之理由，顯有漏未斟酌重要證據
    及適用法規錯誤之情事，其遂依據民事訴訟法第四百九十六條第一項第十三款之
    規定提起本件再審之訴云云。按民事訴訟法第四百九十六條第一項第十三款所規
    定之再審理由，乃「當事人發現未經斟酌之證物或得使用該證物者。但以如經斟
    酌可受較有利益之裁判者為限。」，上開所謂「發現」未經斟酌之證物者，必須
    於原審審理時已經存在，因主客觀因素致未能及時知悉、發現，嗣後始發現者，
    方足當之，若原審審理時已經知悉，且已經發現，或已經提出、為之聲請者，即
    非所謂「發現」未經斟酌之證物，原審若已經予以審酌，且已表明不採者，更非
    所謂發現未經斟酌之證物。本件再審原告於原審中即曾表示其曾交付款項予訴外
    人廖冠豪，委託廖冠豪代為清償債務，廖冠豪亦已清償完竣云云，除此之外，再
    審原告並且提出中國信託存入憑單、上海商業儲蓄銀行匯出匯款申請書、中國信
    託九十一年二月十八日中信（九十一）店字第四號函及匯款存入明細、中國信託
    九十一年十二月二日中信（九十一）店字第二八號函及對帳單等資料以資佐證。
    原審以再審原告所提出之證據資料僅能證明再審被告之帳戶內曾有款項匯入，無
    法證明匯入之原因，且再審原告所提上開匯款明細對照表顯示，匯款人均為訴外
    人廖逸威，非廖冠豪，亦非再審原告，是以無法證明再審原告確已匯款清償債務
    ，原審乃據此駁回再審原告之上訴，認再審原告仍應給付積欠再審被告之款項等
    語。是依原審所為上開說明，可知原審就再審原告所指稱之證據資料均已說明採
    納與否之依據，此等證據資料於原審審理中即已知悉，並非「尚未經發現」之證
    據資料，再審原告於本件再審程序中謂此乃屬於「新發現未經斟酌」之證據資料
    云云，顯有非恰。又關於通知再審原告兒子廖冠豪到場作證一事，原審於審理期
    間已經數次通知廖冠豪到場，其中於九十二年三月二十七日送達之通知書尚且由
    再審原告代為收受（參原審卷第八十頁），足見原審並非對此一證據資料不予聞
    問，乃再審原告之子廖冠豪對其父親訴訟事宜漠不關心，無任何正當理由拒不到
    場，此一訴訟上不利因素自應由再審原告承受。況民事訴訟法第三百零三條所指
    對證人不到場時得施予之強制處分規定，其實施與否，仍係由法院本於心證，度
    衡一切因素後，自行判斷決行，不論法院最後所採行之方式為何，均不能因此即
    認為不當，否則即無規定法院「得」為如何如何裁定之必要。本件原審法院或以
    證人身為再審原告之子，屢經通知到場為其父親作證，竟自充耳不聞，顯無再傳
    必要等因素而不再就此一證據調查，惟此不等同於原審對此均未作處理，而此一
    證據亦非因此即可歸類為「新發現未經審酌之證據」，再審原告舉此為由聲請再
    審，與民事訴訟法第四百九十六條第一項第十三款規定不符，其聲請再審，自無
    理由。再審原告所述者，非在於說明原確定判決就其所認定之事實為基礎進而演
    譯法律效果、適用法規顯有何錯誤，從而，依上開說明，再審原告提起本件再審
    之訴，自屬無據，應予駁回。
四、本件再審之訴既顯無再審理由，應依民事訴訟法五百零二條第二項之規定，不經
    言詞辯論，逕以判決駁回。
五、綜上所論，本件再審之訴為無理由，依民事訴訟法第五百零二條第二項、第七十
    八條，判決如主文。
中      華      民      國    九十二    年     十一     月      十一    日
                                民事第二庭審判長法  官  丁蓓蓓
                                                法  官  吳燁山
                                                法  官  汪漢卿
正本係照原本作成
不得上訴
中      華      民      國    九十二    年     十一     月      十一    日
                                                書記官  許婉如


司法院資訊處製作；財團法人民間司法改革基金會備份。
